【裁判字號】    98,上,64
【裁判日期】    980519
【裁判案由】    侵權行為損害賠償
【裁判全文】
臺灣高等法院民事判決                    98年度上字第64號
上  訴  人  乙○○
特別代理人  甲○○
訴訟代理人  陳雪萍律師
被  上訴人  戊○○
            丁○○
            丙○○
上列當事人間請求侵權行為損害賠償事件，對於中華民國97年12
月2日臺灣士林地方法院法院97年度重訴字第300號第一審判決提
起上訴，本院於98年4月28日言詞辯論終結，判決如下：
    主  文
原判決關於駁回上訴人後開第二項之訴部分及訴訟費用之裁判（
除確定部分外）均廢棄。
被上訴人應再連帶給付上訴人新台幣壹拾柒萬柒仟陸佰壹拾貳元
及自民國97年6月11日起至清償日止，按年息百分之5計算之利息
。
其餘上訴駁回。
第一（除確定部分外）、二審訴訟費用由被上訴人連帶負擔13分
之1，餘由上訴人負擔。
    事實及理由
一、上訴人起訴主張：伊於民國95年10月10日晚間11時10分許，
    搭乘訴外人己○○騎乘之車號 CKJ-703號重型機車，在行車
    速限為時速 40公里以下之台北市北投區○○○路○段北往南
    方向車道行駛，詎行經學園路口時，因己○○闖紅燈，而與
    酒後超速之被上訴人戊○○所騎乘沿中央北路4段南往北方
    向行駛欲左轉之車號 P7Q-956號重型機車碰撞，伊因此倒地
    受有頭部鈍傷並腦震盪、右側硬腦膜下出血、臉開放性傷口
    、上唇裂傷、左膝裂傷、右側氣胸等傷害，目前仍呈植物人
    之無意識狀態。被上訴人戊○○自應依侵權行為之法則，對
    伊負損害賠償責任。又戊○○係77年 5月13日生，於車禍發
    生時尚未成年，被上訴人丁○○、丙○○為其法定代理人，
    依民法第184條第1項、第187條第1項前段、第191條之2、第
    193條第1項、第195條第1項規定，應由被上訴人連帶賠償伊
    因此所受之財產上損害及非財產上損害。茲扣除伊已領取之
    強制汽車責任保險金773,581元，及被上訴人於97年1月11日
    所賠付之500,000元， 求為命被上訴人連帶給付12,349,385
    元，及自起訴狀繕本最後合法送達被上訴人翌日起至清償日
    止，按年息5%計付利息之判決。被上訴人則以：己○○闖紅
    燈始為本件車禍肇事主因，己○○既為上訴人之使用人，依
    民法第217條之規定， 自應承擔己○○之過失。此外，上訴
    人與己○○和解，免除己○○大部分之賠償責任，則伊等自
    不須負擔超過己○○所賠償之金額。另上訴人已成為植物人
    ，其平均餘命較一般人為短，有關未來看護費、購買必要物
    品費、復健費、喪失工作能力損失之計算不應按一般人之餘
    命計算之，且上訴人慰撫金之請求亦過高等語，資為抗辯。
    原審判決被上訴人應連帶給付上訴人1,253,976 元及自97年
    6月11日起至清償日止，按年息百分之5計算之利息，並駁回
    上訴人其餘之訴，上訴人就其敗訴部分提起上訴，在本院聲
    明：(一)原判決關於駁回上訴人後開之訴部分廢棄。(二)被上訴
    人應再連帶給付上訴人2,209,236元及自97年6月11日起至清
    償日止， 按年息百分之5計算之利息。被上訴人就其等敗訴
    部分，則未據聲明不服。
二、經查本件上訴人主張被上訴人戊○○酒後騎乘重型機車，與
    己○○騎乘附載上訴人之重型機車發生碰撞，致上訴人因此
    倒地，受有頭部鈍傷並腦震盪、右側硬腦膜下出血、臉開放
    性傷口、上唇裂傷、左膝裂傷、右側氣胸等傷害，目前仍呈
    植物人之無意識狀態等情，為被上訴人所不爭執，復有台北
    市立聯合醫院中興院區檢驗醫學科血液酒精濃度報告單、道
    路交通事故現場圖、道路交通事故補充資料表、交通事故談
    話紀錄表、道路交通事故調查報告表（一）（二）、現場及
    車損照片、馬偕紀念醫院淡水院區及台北院區甲種診斷證明
    書影本各1份、道路交通事故初步分析研判表（ 見本院依職
    權調閱之原法院 97年度交易字第626號刑事卷所附臺灣士林
    地方法院檢察署 95年度偵字第14657號偵查卷第22至36頁及
    第69至72頁)、 實康復健科診所診斷證明書影本（見原審卷
    第83頁）為證，自堪信為真實。經查戊○○所行駛之道路行
    車速限為時速50公里，有上揭道路交通事故調查報告表（一
    ）為證（見前揭偵查卷第29頁），而戊○○自承當時行車速
    度約時速60至70公里，堪認戊○○騎車確有超速，有違道路
    交通安全規則第93條第1項規定。 至上開血液酒精濃度報告
    單上亦記載戊○○發生車禍當時之血液中酒精濃度達152mg/
    dl，換算呼氣酒精濃度為0.72mg/l，顯超過顯道路交通安全
    規則第114條第1項第2款所規定之濃度（ 即吐氣所含酒精濃
    度超過每公升0.25毫克或血液中酒精濃度超過0.05% 以上者
    ，不得駕車）。次查己○○於警訊時陳稱其肇事當時車行速
    度約時速40至50公里，行經中央北路學園路口時，原本欲進
    去加油站加油，後想想取消加油，直接從加油站出口騎出來
    ，一出加油站約50公尺，快過路口時，即與對向欲左轉學園
    路之庚○○發生擦撞云云（見上揭偵查卷第11頁之調查筆錄
    ）。惟查系爭肇事處路口東側關渡國小前設置有雙懸臂號誌
    桿，右側號誌為學園路西向東之遠端號誌，左側號誌面朝加
    油站出口，為加油站出口車輛專用號誌（見上揭偵查卷第60
    頁及73頁至第75頁之照片），該路口之號誌運作為中央北路
    4段與學園路口為簡單二時相號誌時制運作， 即第一時相學
    園路西向東為紅燈及右轉箭頭綠燈，加油站出口為紅燈，中
    央北路南北向為圓形綠燈，第二時相學園路西向東為右轉箭
    頭綠燈及圓形綠燈，加油站出口為圓形綠燈，中央北路南北
    向為紅燈。而發生車禍當時戊○○係行駛於中央北路南北向
    ，與己○○自加油站出口之時相號誌變化係相反（同前揭卷
    第81頁），雖己○○於檢方訊問時稱其自加油站出口出來時
    號誌係閃黃燈，但依上所述，系爭路口之號誌乃二時相號誌
    ，並不會閃黃燈，故己○○此部分有利於己之說詞與事實不
    符，尚非可取。而己○○於台北市車輛行車事故鑑定委員會
    就車禍責任實施鑑定時到場復不爭執肇事當時中央北路南北
    向為綠燈號誌（同前揭卷第81頁），據此，堪認己○○當時
    在加油站出口之號誌應為紅燈，是己○○於發生本件車禍時
    ，有未注意號誌管制闖紅燈之情形，而違反道路交通安全規
    則第102條第1項第1款規定。故本件戊○○及己○○均有應
    依道路交通安全規則之規定注意行車安全，竟均疏未注意，
    而當時又無不能注意之情事，則其等因此致生上訴人所受之
    損害，均有過失，應負共同侵權行為責任。惟衡諸車禍當時
    情況，若非己○○違規闖紅燈，縱有戊○○之超速或酒後駕
    車之行為，兩車當不致發生碰撞，堪認本件車禍之發生主因
    應為己○○（台北市車輛行車事故鑑定委員會亦同此見解─
    見上揭偵查卷第82頁）。其等之過失責任比例，應由己○○
    負擔10分之7，戊○○則為10分之3，兩造就此部分比例之認
    定，亦未有爭執。又戊○○因此觸犯刑罰法令部分，亦經原
    法院以 96年度交易字第626號刑事判決戊○○犯過失傷害致
    人重傷罪，處有期徒刑8月減刑為4月確定在案（見原審卷第
    38至40頁所附之該案刑事判決），己○○則經原法院以97年
    度交簡字第163號刑事簡易判決， 處有期徒刑8月減刑為4月
    ，並因與上訴人和解而經宣告緩刑2年確定在案（ 見前揭本
    院依職權調閱之刑事卷宗）。故上訴人主張戊○○應依民法
    第184條及第191條之2前段規定， 負過失侵權行為損害賠償
    責任，洵屬有據。
三、按不法侵害他人之身體或健康者，對於被害人因此喪失或減
    少勞動能力或增加生活上之需要時，應負損害賠償責任，民
    法第193條第1項分別定有明文。本件被上訴人戊○○應負過
    失侵權行為責任，已如前述。而戊○○於車禍發生時年僅18
    歲，尚未成年，被上訴人丁○○、丙○○則係其父母，為其
    法定代理人，故上訴人主張彼等應依民法第187條第1項前段
    規定，與戊○○負連帶損害賠償責任，亦屬有據。惟茲所應
    審酌者，乃上訴人所得請求被上訴人賠償之金額為若干，爰
    分述如下：
（一）財產上損害部分：
      關於上訴人得請求被上訴人連帶賠償之金額為：醫療費用
      18,841元、看護費用2,358,612元、購買必要物品費317,3
      94元、復健費用307,654元及勞動能力減損4,948,062元部
      分之事實認定及法律上之見解，本院均與原審判決相同，
      茲援用之（民事訴訟法第454規定參照）。 上訴人雖在本
      院仍爭執看護費用及必要物品費用之計算年限應按一般人
      平均餘命計算，不應依植物人之平均餘命計算。惟查，上
      訴人之看護及購買必要物品之需要，均係因車禍後成為植
      物人狀態而增加者，故關於此部分費用之支出自應按植物
      人之餘命為計算基準，是上訴人此部分之主張，仍不足取
      。 至勞動能力減損部分，原審認定為4,948,062元，惟因
      上訴人在原審僅請求4,622,690元，故原審始判命賠付4,6
      22,690元， 茲上訴人在本院審理時，擴張請求賠償4,948,
      062元，洵屬有據，應予准許。
（二）非財產上損害部分：
      查上訴人因本件車禍受有頭部鈍傷並腦震盪、右側硬腦膜
      下出血、臉開放性傷口、上唇裂傷、左膝裂傷、右側氣胸
      等傷害，現呈無意識之植物人狀態，已如上述，其肉體、
      精神受有莫大痛苦，不言可喻。本院斟酌上訴人傷勢、被
      上訴人戊○○之過失程度，及上訴人於車禍發生前於夜市
      擺地攤、被上訴人戊○○為大學在學生，其父即被上訴人
      丁○○名下與人共有坐落臺北縣五股鄉數筆土地，及有自
      住房地（見原審卷第66頁至第75頁及第83頁）等情，認上
      訴人請求被上訴人連帶給付2,654,208元， 尚嫌過高，應
      予核減為1,200,000元， 方屬公允，逾此數額之請求，為
      無理由。
四、綜上所述，上訴人所得請求被上訴人連帶賠償之金額為9,15
    0,563元（其計算式為：18,841+2,358,612+317,394+307,65
    4+4,948,062+1,200,000=9,150,563）。惟查：
（一）本件發生車禍時，上訴人係搭乘己○○騎乘之機車，雖戊
      ○○就系爭車禍雖有酒後駕車及超速之過失，惟己○○就
      系爭車禍之發生則有超速及闖紅燈之過失，且為肇事主因
      ，應負擔過失比例為7/10，已如前述。而按駕駛機車有過
      失致坐於後座之人被他人撞傷者，後座之人係因藉駕駛人
      載送而擴大其活動範圍，駕駛人為之駕駛機車，應認係後
      座之人之使用人（最高法院74年台上字第1170號判例參照
      ）。又損害之發生或擴大，被害人與有過失者，法院得減
      輕賠償金額，或免除之；於被害人之代理人或使用人與有
      過失者，準用之， 民法第217條第1項、第3項亦分別定有
      明文。據此，己○○既為上訴人之使用人，上訴人自應就
      己○○之過失負同一責任，而適用上揭過失相抵之規定。
      茲己○○就本件車禍過失所應負擔之比例為10分之7 ，已
      如前述，則戊○○就其應分擔額亦因過失相抵而得減輕賠
      償金額為2,745,169元（計算式為：9,150,563×3/10=2,7
      45,169，元以下四捨五入）。
（二）又按保險人依強制汽車責任保險法規定所為之保險給付，
      視為被保險人損害賠償金額之一部分，被保險人受賠償請
      求時，得扣除之；而按同一汽車交通事故牽涉數汽車時，
      保險人間或保險人與特別補償基金間，按其所應給付或補
      償之事故汽車數量比例，負分擔之責，強制汽車責任保險
      法第32條、 第36條第2項分別定有明文。經查，上訴人已
      領取強制汽車責任保險金1,547,161元， 惟系爭車禍既牽
      涉上訴人所有由己○○騎乘及被上訴人戊○○所騎乘之2
      部機車，揆諸上揭規定，上訴人所受領之上開保險給付之
      半數即773,581元（1,547,161÷2=773,581， 未滿元者四
      捨五入），為自戊○○所騎乘機車之保險人處所領得之給
      付，此部分自應由上訴人得向被上訴人請求賠償額中予以
      扣除 。此外，被上訴人已先行賠償上訴人540,000元（在
      原審審理中給付500,000元， 嗣於原審言詞辯論終結後再
      給付40,000元），為兩造所不爭執，此部分亦應予扣除。
      故上訴人得請求被上訴人連帶賠償之金額尚有1,431,588
      元（計算式為：2,745,169-773,581-540,000=1,431,588
      ）。
（三）至上訴人雖於原法院 96年交易字第626號過失致重傷案件
      審理中，與己○○成立和解，同意由己○○賠償1,500,00
      0元，及給付強制責任保險金1,547,161中之1/2即773,581
      萬元後，即不再對己○○為其餘請求（見上開刑事卷第28
      頁之筆錄及第30頁之調解紀錄表以及原審卷第11頁及第77
      頁）。惟按數人共同不法侵害他人之權利者，連帶負損害
      賠償責任；又債權人向連帶債務人中之一人免除債務，而
      無消滅全部債務之意思表示者，就該部分免除之債務，他
      債務人雖同免之，但除該債務人應分擔之部分外，他債務
      人仍不免其責任，為民法第185條第1項、第276條第1項所
      明定。本件己○○依前所述，就車禍過失所應負擔之比例
      為10分之7， 則其應分擔對上訴人侵權行為損害賠償債務
      之金額為6,405,394元（9,150,563元X7/10= 6,405,394元
      ）。因上訴人在上開和解中並無消滅全部債務之意思表示
      ，故依上開法條說明，被上訴人戊○○因此所得免除者，
      亦僅己○○之分擔額部分（即6,405, 394元）扣除己○○
      已賠付之2,273,581元之餘額，即4,131,813元，至其原應
      分擔之部分，即2,745,169元（即9,150,563X 3/10=2,745
      ,169），仍不免其責任。故被上訴人抗辯伊等賠付之金額
      不應超過己○○所賠付之金額云云，對上開法律規定內容
      尚有誤解，並非可取。附此敘明。
四、綜合前述之各項扣減後，上訴人得請求被上訴人給付之金額
    為1,431,588元，原審僅判命被上訴人應連帶給付1,253,976
    元本息，即有不足，故上訴人請求被上訴人應再連帶給付17
    7,612元（計算式為：1,431,588元-1,253,976元=177,612元
    ）及自97年6月11日起至清償日止，按年息百分之5計算之利
    息，自屬有據，應予准許 ；逾此範圍之請求（即2,031,624
    元本息，計算式為：上訴人上訴聲明之金額2,209,236元-得
    再請求連帶給付之金額177,612元=2,031,624元）， 則屬無
    據，不應准許。從而，原審就上開應予准許部分，所為上訴
    人敗訴之判決，尚有未洽。上訴論旨指摘原判決此部分不當
    ，求予廢棄改判，為有理由；就上開不應准許部分，所為上
    訴人敗訴之判決，並無不合。上訴論旨指摘原判決此部分不
    當，求予廢棄改判，為無理由。
五、至兩造其餘之攻擊或防禦方法，及未經援用之證據，經本院
    斟酌後，認為均不足以影響本判決之結果，自無庸一一詳予
    論駁之必要，併此敘明。
六、據上論結，本件上訴為一部有理由，一部無理由，合依民事
    訴訟法第449條第1項、第450條、第79條，判決如主文。
中    華    民    國    98    年    5    月     19    日
                    民事第十六庭
                        審判長法  官  劉靜嫻
                              法  官  湯美玉
                              法  官  謝碧莉
正本係照原本作成。
如不服本判決，應於收受送達後20日內向本院提出上訴書狀，其
未表明上訴理由者，應於提出上訴後20日內向本院補提理由書狀
（均須按他造當事人之人數附繕本）上訴時應提出委任律師或具
有律師資格之人之委任狀；委任有律師資格者，另應附具律師資
格證書及釋明委任人與受任人有民事訴訟法第466條之1第1項但
書或第2項（詳附註）所定關係之釋明文書影本。
被上訴人不得上訴。
中    華    民    國    98    年    5     月    20    日
                                  書記官  李翠齡
附註：
民事訴訟法第466條之1（第1項、第2項）：
對於第二審判決上訴，上訴人應委任律師為訴訟代理人。但上訴
人或其他法定代理人具有律師資格者，不在此限。
上訴人之配偶、三親等內之血親、二親等內之姻親，或上訴人為
法人、中央或地方機關時，其所屬專任人員具有律師資格並經法
院認為適當者，亦得為第三審訴訟代理人。


司法院資訊處製作；財團法人民間司法改革基金會備份。
